臺灣高等法院臺南分院民事判決　93年度建上字第1號
　　上　訴　人　丙○○
　　訴訟代理人　蔡文斌　律師
　　　　　　　　邱銘峰　律師
　　　　　　　　曾靖雯　律師
　　　　　　　　何冠慧　律師
　　被上訴人　　高力特照明設備股份有限公司
　　法定代理人　己○○
　　訴訟代理人　戊○○
上列當事人間請求損害賠償事件，上訴人對於民國93年4月21日
臺灣嘉義地方法院92年度建字第13號第一審判決提起上訴，本院
於94年6月21日言詞辯論終結，判決如下：
      主      文
上訴駁回。
第二審訴訟費用由上訴人負擔。
      事實及理由
一、上訴人主張：被上訴人於承攬訴外人開立工程股份有限公司
    （下稱開立公司）「國道高速公路中區交通控制系統工程鋼
    結構工程」後，於民國91年12月2日就其中與伊簽訂「新竹
    大林段暨竹南古坑段土木、鋼筋工程承攬契約」，同年月12
    日再簽訂補充協議，施工內容為土木分包工程之加工及施工
    （下稱系爭工程），工程款為510萬元，系爭工程須依設計
    圖及上包與被上訴人之工程師指示施作，伊於92年1月15日
    進場施工，同年2月17日因被上訴人因與上包發生工程爭議
    ，通知停工，伊多次催告被上訴人為後續處置，惟均未置理
    ，於相當時間仍不為必要指示，另開立公司於同年3月13日
    與被上訴人終止契約，發包他人施作，顯然可歸責於被上訴
    人而給付不能，伊為免損害擴大遂於同年4月8日撤出人員機
    具，並於同年7月15日解除契約，自通知停工至解約前被上
    訴人均未轉知被要求改善項目及為指示，被開立公司解除契
    約亦未為通知，造成伊人員機具遲延撤出之損害。導致開立
    公司與被上訴人解約之系爭工程瑕疵：確經被上訴人同意方
    切除鋼筋籠、被上訴人曾發函指開立公司指摘施工機具老舊
    及機具能量不足為外行說法、因工程進行不到1/30應無施工
    進度太慢補充人員問題、因開立公司要求鑿井解決地下水問
    題與契約不符指示停工在協調後未指示繼續施工、係經同意
    始灌注RC（混泥土），至於管道用RC防護板規格與原設計不
    符非伊承攬範疇，因被上訴人遲誤進場、送審資料不符、材
    料檢驗遲延、未依約派駐人員，方導致開立公司解除契約。
    爰依民法第507條、第226條規定之法律關係，請求判命被上
    訴人賠償損害（挖土機及螺旋鑽日費、技工工資、拖板車租
    金及雜支），並聲明求為判決：
    (一)原判決廢棄。
    (二)被上訴人應給付上訴人2,092,500元及自起訴狀繕本送達
      翌日起至清償日止，按年利率百分之五計算之利息。
    (三)訴訟費用由被上訴人負擔。
    (四)准供擔保宣告假執行。
二、被上訴人則以：本件工程上訴人坦承施作應依被上訴人及業
    主之指示施工，上訴人於92年1月16日開始施工至17日，因
    人員不足施工機具老舊施工法錯誤兩天僅挖三公尺機器能量
    不足，無法達到基礎設計要求工程進度，施作兩天機械即發
    生故障拉回修理，到同月28日才又開始至翌日施工完畢就休
    假春節過年，有機械未運離現場、未作安全防護措施及切斷
    鋼筋籠彎曲處等缺失，同年2月16日再重新開挖，又被現場
    檢驗出未設置安全措施防護，發生安全衛生缺失事項嚴重違
    反施工進度計劃（須按進度表施工，需改善缺失後才能繼續
    施工）；上訴人對開立公司所指缺失無法短期間改善，認為
    業者故意刁難，在92年2月17日停工協調後，伊於同月19日
    復工會議有要求上訴人依開立公司請求繼續施工，惟上訴人
    同日竟對開立公司表示無意願繼續施作，並以挖掘到地下水
    鑿井需增加成本為由不再施工，前後僅施工五日嚴重影響工
    程進度；開立公司在同年3月13日終止工程合約，係因可歸
    責於上訴人之人員遲誤進場、施工機具老舊、未依約派駐人
    員、進場材料不符合約定規格等事由，伊之「材料檢驗遲延
    」、「送審資料不符」事由依約僅得罰款，並非終止契約事
    由；上訴人係工程現場施作者，對本件工程對有切身之利害
    關係，上訴人對於訴外人開立公司92年2月17日要求停工後
    之後續處理行為，豈有漠不關心之理，92年3月15日兩造曾
    開會討論如何對應，謂不知92年3月13日開立公司終止契約
    ，實不可採；通聯紀錄係因承攬關係之聯繫，並非上訴人催
    告伊為通知及指示；系爭工程是上訴人施工現場無法依規定
    執行進度及施工缺失未能克服，合約被解除致伊受有重大損
    失，上訴人係於92年7月30日借款不成始訴求賠償，應屬無
    據等語，資為抗辯。並聲明求為判決：
    (一)上訴駁回。
    (二)訴訟費用由上訴人負擔。
三、兩造不爭執事項：
    (一)被上訴人於承攬訴外人開立公司之「國道高速公路中區交
      通控制系統工程鋼結構工程」後，於民國91年12月2日就
      其中「新竹大林段暨竹南古坑段土木、鋼筋工程」與上訴
      人簽訂承攬契約，總工程款新台幣（下同）1,050萬元，
      同年月12日再簽訂補充協議，施工內容改為土木分包工程
      之加工及施工（即依設計圖及上包開立工程股份有限公司
      與被上訴人工程師之指示施工），工程款減為510萬元（
      下稱系爭工程）。
    (二)上訴人於92年1月15日進場，同月16日開始施工（大雅南
      屯路段土木工程）。
    (三)因上包開立工程股份有限公司（以下簡稱開立公司）從1
      月23日開始，分別在1月30日、2月18日（2月17日檢查）
      陸續通知指摘被上訴人施作工程有瑕疵。
    (四)被上訴人現場經理甲○○有在92年2月17日指示通知上訴
      人暫時停工。
    (五)上訴人在92年4月8日撤出工地現場施工機具（PC200型挖
      土機、CAT200型挖土機各一台；螺旋鑽頭一具）。
四、就被上訴人所承攬之「國道高速公路中區交通控制系統工
    程鋼結構工程」承攬契約被開立公司於92年3月13日終止，
    係可歸責於本件何造當事人？
    (一)查被上訴人91年11月25日承包開立公司鋼結構工程中實際
      施作部分，亦即上訴人施作部分。而上訴人91年12月2,12
      日承包系爭工程，自上訴人於92年1月15日進場，同月16
      日開始施工MAS-AN7整理場地，同月17日MAS-AN7放樣及基
      礎開挖，同月28日MAS-AN7基礎開挖，同月29日MAS-AN7基
      礎開挖、鋼筋定位及灌漿；92年2月16日MAS-AN6基座開挖
      、基座鑽掘，實際進場工作日數共5日，有被上訴人提出
      上訴人自認真正之施工日報表在卷可按（見本院卷(二)第39
      -43頁），至開立公司終止契約，均尚未成任何一座符合
      規定之基樁，有開立公司92年3月6日備忘錄在卷可稽（見
      本院卷(一)第160頁）。
    (二)本件訴外人開立公司係以本工程自開工以來，即因被上訴
      人人員遲誤進場、送審資料不符、施工機具老舊、材料檢
      驗遲延、未依約派駐人員、進場材料不符合約規格等及其
      他諸多事由並違約行為，導致工程進度一再遲延，並影響
      相關工程之進行且造成伊公司之損失，多次發函要求改善
      ，並於92年2月20日備忘錄再次催告履行契約義務亦未見
      改善，反以函意圖推卸責任，工程進度之延誤係因被上訴
      人所導致，為免因持續拖延造成損失之擴大，影響整體工
      程之工進，而於92年3月13日以開字第075號函終止與被
      上訴人間「國道高速公路中區交通控制系統工程-鋼結構
      工程」合約之契約關係，並保留相關法律上之權利（見本
      院卷(一)第175-176頁）。
    (三)另由訴外人開立公司與被上訴人間往來函文（見本院卷第
      141-187頁），可知開立公司係以被上訴人『將人員撤離
      工地』嚴重阻礙工進造成工程延滯影響其他相關工程進行
      為由，終止契約：
      1.依開立公司92年1月13日KL-MTCS-920025號備忘錄：
        檢送鋼結構工程設備器材送審核定版相關缺失請儘速修
        正，以利辦理訪廠及後續材料檢驗相關事宜；並儘速確
        認應施作之鋼構數量及里程並安排現勘時程；第一批鋼
        筋抽驗及鋼筋籠組立抽驗相關資料不足及人員無法配合
        ，因配合人員不足及未派員進駐，以致造成各項進度落
        後及無法配合等情形發生，應負責後續工程延誤造成之
        罰責及損失（見本院卷(一)第142頁）。依開立公司92
        年1月20日KL-MTCS-920047號備忘錄：「一鋼結構基礎
        開挖已於92年1月14日進行現場試作，請貴公司於92年1
        月23日前完成人員進駐作業。二請貴公司指派專職人員
        負責本案現場進度掌握、工程協調及相關事宜，以利工
        進。三若貴公司未如上述說明依約辦理，造成工程進度
        落後及相關損失，將由貴公司自行負責」，另以開立
        公司92年1月23日KL-MTCS-920063號備忘錄催請依工程
        承攬契約第18條人員進駐及相關配合事宜（見本院卷(一)
        第144,145頁）。
        由上述開立公司之備忘錄，可知被上訴人就承攬鋼結構
        工程，開立公司所指摘：被上訴人：I人員遲誤進場、
        II鋼結構設備器材送審資料不符流程、III材料檢驗遲延
        、Ⅳ未依約派駐人員等瑕疵，依承攬契約，被上訴人應
        就工程延誤造成之罰責及損失負其責任，開立公司尚不
        因而即可解除與被上訴人間之承攬契約。
      2.就被上訴人92年1月23日高字第03032301號之請提供基
        礎施工方法或召開協調會解決函（見本院卷(一)第180頁
        ）。開立公司於92年1月23日以KL-MTCS-920065號備
        忘錄復：「．．．二本工程鋼結構基礎設計原則為鑽孔
        樁方式，貴公司于施工前未探掘考量工區地質特性，規
        劃適當工法與機具，並於1.16.施作時即察覺施工機具
        老舊，施作兩天時間僅能鑽深３公尺，顯見機具能量不
        足，無法達到基礎設計之深度與要求。三請貴公司針對
        本工程之特性，請增補工班與更替適當機具，以配合土
        木管道施工進度，切勿推諉卸責，否則相關工程界面責
        任及費用，將依契約相關規定辦理」（見本院卷(一)第14
        7頁）。財團法人中華顧問工程司電機部92年1月30日
        ED-中-0113號書函就N177+804 CSLS-AN-7鋼結構基礎
        澆注現場進行施工查核，一發現之缺失：1.現場混泥土
        澆注未獲致正式核可即逕行澆注。2.澆注之基礎鋼筋籠
        與1.6.所查驗核可之鋼筋籠不符。3.現場所堆置之管
        道用RC防護板規格與原設計不符（已多次發覺）。4.施
        工用之機具仍放置於現場，未運離工區，請立即進行必
        要之防護，以確保春節期間機具與人員之安全。二上述
        缺失1-3項請貴所提出說明，若本監造專案無法獲致合
        理之說明，不排除將已施作之部分列認為無效或重新開
        挖查驗（見本院卷(一)第155頁）。
        由上述開立公司之備忘錄，可知就承作之I施工機具老
        舊機具能量不足、II施工進度太慢應補充人員、III施工
        用之機具仍放置於現場未運離工區、Ⅳ進場材料鋼筋籠
        切除與查驗核可不符、Ⅴ未經同意灌注RC混泥土、Ⅵ多
        次發覺管道用RC防護板規格與原設計不符等瑕疵。雖被
        上訴人就I部分之瑕疵，曾指摘開立公司外行，惟上訴
        人所用之人員及機具開挖，施作2天時間僅能鑽深3公尺
        ，無法達到基礎設計之深度與要求，顯見開立公司III
        部分非無的放矢，非兩造以一句「開立公司外行」，即
        可解釋。Ⅵ多次發覺管道用RC防護板規格與原設計不符
        ，如已施作，非不可更換。開立公司在終止契約時未提
        及III部分瑕疵。如順利進行工程，開立公司亦不致於92
        年3月13日以IIIⅥ等原因終止與被上訴人間之承攬契
        約。而Ⅳ進場材料鋼筋籠切除與查驗核可不符、Ⅴ未經
        同意灌注RC混泥土等瑕疵，由上述中華顧問工程司電機
        部書函之說明，嚴重者為「將已施作之部分列認為無效
        或重新開挖查驗」，亦不致構成開立公司終止與被上訴
        人間之承攬契約。就ⅣⅤⅥ之瑕疵，既非為開立公司終
        止契約之原因，兩造就該部分瑕疵，應歸責何造之爭執
        ，無再審究必要。
      3.就開立公司以92年2月19日簽發施工日期92年2月20日
        之聯絡通知單：有關工班於92年2月17日國一北上側177
        K+150進行鋼構基礎鑽掘，迄今進度停滯，電訪領班林
        先生表示其已無意願繼續施作，原預定0220進行施作基
        樁RC澆注，請貴公司儘速確認並提因應工班名冊及方法
        ，．．．否則請另行申請施工時程，期間一切及後續造
        成本公司之損失，將依合約規定辦理（見本院卷(一)第15
        8頁）。開立公司以92年2月20日KL-MTCS-920116號備
        忘錄：就國道一號N177+804CSLS-AN7進度延宕且遭監造
        單位糾核（如上述財團法人中華顧問工程司電機部92年
        1月30日ED-中-0113號書函就N177+804 CSLS-AN-7鋼
        結構基礎澆注現場進行施工查核發現之缺失所示）係被
        上訴人未依契約第11條規定所致。．．．，另國道一號
        N177+804基樁經催辦仍無施工人員施作，已嚴重影響工
        進，請儘速改善並依承攬契約18.3條規定派員常駐工地
        。．．．」（見本院卷(一)第154-155頁）。開立公司
        以92年2月20日KL-MTCS-920119號致被上訴人備忘錄：
        「就『國道高速公路中區交通控制系統工程-鋼結構工
        程』進度遲延事宜，請於文到三日內出面改善，否則將
        被迫依合約終止契約。並說明工程自開工來，即因諸多
        缺失，經多次發函要求改善，惟未見改善，甚至將人員
        撤離工地，已嚴重妨礙工程之工進，造成工程延滯並影
        響其他相關工程之進行，拖延整體工作甚鉅並造成損失
        。請於文到三日內出面改善，否則將被迫依約終止契約
        ，並保留得主張之法律上權益」（見本院卷(一)第157頁
        ）。被上訴人於92年2月25日以高開字第030225號函就
        開立公司就送審資料不符、施工機具老舊、材料檢驗遲
        延、未依約派駐人員、進場材料不符合規格、工程進度
        遲延等事項提出說明，並請求速開協調會；又於92年3
        月3日以高開字第03303號函請開立公司於3月13日召開
        協調會議（見本院卷(一)第181-185頁）。開立公司以9
        2年3月6日KL-MTCS-920170號致被上訴人表示被上訴人9
        2年2月25日高開字第030225號函解釋工進延宕乙事查不
        符事實及契約規定並敘明理由（見本院卷(一)第160-174
        頁）。由上述開立公司之書函，如被上訴人有人在工地
        現場繼續施工，將可改善開立公司所指摘之工程瑕疵，
        故開立公司終止契約之原因為『將人員撤離工地』，此
        舉「已嚴重阻礙工程之工進，造成工程之延滯並影響其
        他相關工程之進行，拖延整體工作甚鉅，造成損失」。
    (四)就『將人員撤離工地』，致開立公司終止與被上訴人之承
      攬契約，係可歸責何造當事人：
      1.查被上訴人於承攬訴外人開立公司之「國道高速公路中
        區交通控制系統工程鋼結構工程」後，係將其中「新竹
        大林段暨竹南古坑段土木、鋼筋工程」中土木分包工程
        之加工及施工部分，與上訴人簽訂承攬契約及補充協議
        ，被上訴人主張上訴人須依設計圖及上包（即開立工程
        股份有限公司）與被上訴人工程師之指示施工為上訴人
        所自認（見原審卷第94頁、本院卷(二)第225頁）。
      2.被上訴人現場經理甲○○有在92年2月17日指示上訴人
        暫時停工，為兩造所不爭。當時上訴人之施工進度為92
        年1月29日基礎開挖、鋼筋定位及灌漿後，開立公司及
        監造單位於2月17日所為檢查；92年2月16日MAS -AN6基
        座開挖、基座鑽掘（見本院卷(二)第43頁上訴人之施工日
        報表），發現地下水問題待協調解決。被上訴人指示上
        訴人暫時停工，上訴人應係停工在工地現場待命，在工
        程進行中，在協調後隨時應進行工程，上訴人怎可自行
        『將人員撤離工地』。
      3.由上訴人在本院所陳：「當時證人有要我們抽水，每一
        基座費用高達十萬元，契約書上未載明，不能要求上訴
        人自行吸收負擔。該基座原本我們預估2月16日或17日
        一天就可做完，但開立公司要求我們到2月20日才可灌
        漿，造成我們的損失很大，是證人現場要求暫停等協議
        後再繼續施工，開立19日打電話給我要我20日施工灌漿
        ，這個我又不是向他承攬，他無權要求我如何施作」（
        見本院卷(一)第115頁）。證人甲○○證稱：「就地下水
        部分要抽水改善，在改善檢視後才可繼續施作灌注水泥
        等，我有通知上訴人暫時停止施工，是要上訴人改善地
        下水的問題，改善後才可繼續施工，我們要等上訴人改
        善後請開立公司檢視後核可繼續施工」、「因為灌漿時
        監工中華工程的人員及開立公司都要會同在場，量好符
        合設計規範的深度及寬度才可進一步澆注水泥，所以開
        立公司要會合多方人員要預定澆注水泥施工日期，上訴
        人在現場也知道，也同意20日施工，才預估20日澆注施
        工，結果上訴人表示不願意再繼續施作，所以20日就沒
        有再繼續施作工程。我並沒有通知要停止施作，只有要
        求上訴人暫時停止施工等抽完水經檢查後再繼續施作，
        開立公司另外有要求一個基座內先預鑄其中一個洞以防
        安全問題，但是上訴人明白表示不願意施作了，．．．
        」、「發現有地下水，上訴人請示怎麼辦，開立公司指
        示灌注RC時要將水抽乾，上訴人表示地下水太多無法抽
        乾要用鑿井解決，我們就與開立協調，開立公司表示要
        依契約履行，不會增加任何費用，上訴人就不做停在那
        裡」、「．．．開立公司要求另一孔地下水無法解決要
        封起來為安全考量，我們就與開立協調，開立公司要求
        在同月19日進場。我們在同月17日有電話通知上訴人，
        另外在同月19日有要求上訴人到公司開會，上訴人有來
        開會，我們有要求依開立公司的請求繼續施工，上訴人
        則以地下水要增加費用的問題拒絕施工．．．」（見本
        院卷(一)第113,116,223-224頁）。
      4.由上述1.之說明，依兩造債之本旨，上訴人自有依被上
        訴人上包之開立公司指示而施工之義務，在被上訴人92
        年2月17日指示上訴人暫時停工後之同月19日既指示上
        訴人繼續施工，上訴人何能以被上訴人未指示繼續施工
        作為未施工之藉口。再由上述開立公司以92年2月19
        日簽發施工日期92年2月20日之聯絡通知單載明在其電
        訪領班林先生（即上訴人）表示其已無意願繼續施作（
        本院卷(一)第158頁）。堪可採信被上訴人主張上訴人係
        因所承包之工程進行不順遂挖掘到地下水需增加抽取地
        下水費用之成本，故在工程之開始不久，即『將人員撤
        離工地』，並分別向開立公司及被上訴人表明無意願繼
        續施作。是以上訴人擅自『將人員撤離工地』，致開立
        公司終止與被上訴人之承攬契約，自係為可歸責上訴人
        之事由。
五、按因可歸責於債務人之事由，致給付不能者，債權人得請求
    賠償損害，民法第226條第1項定有明文。此係以損害賠償請
    求權代替債務人原應給付之標的。經查就兩造間之系爭承攬
    契約，上訴人有為完成一定工作之義務，被上訴人則有給付
    報酬（金錢債權）之義務，被上訴人既負金錢債務，則因被
    上訴人分包給上訴人之工程被上包開立公司終止，不能認係
    被上訴人之給付不能。況因被上訴人分包給上訴人之工程被
    上包開立公司終止，係可歸責於上訴人擅自『將人員撤離工
    地』，上訴人依民法第226條第1項之規定，請求被上訴人賠
    償損害，自屬無據。
六、次按工作需定作人之行為始能完成者，而定作人不為其行為
    時，承攬人得定相當期限，催告定作人為之。定作人不於前
    項期限內為其行為者，承攬人得解除契約，並得請求賠償因
    契約解除而生之損害，民法第507條亦有明定。此就「定作
    人之協力及不為協力之效果」所為之規定加以觀察，必須該
    工作需定作人之協力始能完成，且其於承攬人所催告之相當
    期限內未為協力行為者，承攬人方得解除契約，若非定作人
    之協力所能完成之工作，即不能認承攬人可依本條之規定解
    除承攬契約，請求損害賠償。經查，被上訴人所承攬之「國
    道高速公路中區交通控制系統工程鋼結構工程」契約，已因
    上訴人之擅自『將人員撤離工地』，致開立公司於92年3月
    13日終止與被上訴人之上開承攬契約，如上所述。則轉包於
    上訴人之其中「新竹大林段暨竹南古坑段土木、鋼筋工程」
    土木分包工程之加工及施工，已無法為後續之指示以完成工
    作，非被上訴人之協力所得完成，上訴人既已明示不願繼續
    承作該項工程，上訴人何能依民法第507條規定解除契約，
    況被上訴人否認上訴人所提出之通話明細單（見本院卷(一)第
    124-126頁）為催告為工作之指示，因兩造之承攬關係，待
    聯繫事項眾多，亦有可能為待解決事項，故上訴人主張為工
    作指示之催告尚不足採。上訴人之解除契約，不能認為有據
    ，則其依民法第507條規定，請求賠償損害，亦無理由。
七、從而，上訴人主張本於民法第226條、第507條第2項之規定
    ，請求被上訴人賠償自92年1月15日進場施工迄至同年4月8
    日撤出人員機具之挖土機及螺旋鑽日費、技工工資、拖板車
    租金及雜支等損害2,092,500元及自起訴狀繕本送達翌日起
    至清償日止，按年利率百分之五計算之利息，為無理由，不
    應准許。其假執行之聲請亦失所附麗，應併予駁回。原審為
    上訴人敗訴之判決，及駁回其假執行之聲請，理由雖有未洽
    ，但結論並無不合。上訴意旨指摘原判決不當，求予廢棄改
    判，仍應認其為無理由，而應予駁回。
八、本件事證已臻明確，為計算上訴人損害金額之薪資受領表及
    租金支付表、台灣省挖土機推土機操作員職業工會聯合會、
    新竹縣挖土機推土機操作員職業工會函、上訴人及證人楊義
    忠、乙○○、丁○○等人之薪資所得歸戶資料，證人丁○○
    所為有關施工機具老舊機具能量不足、進度太慢補充人員、
    施工用之機具未運離工區、進場材料鋼筋籠切除、未經同意
    灌注RC混泥土、管道用RC防護板規格不符等瑕疵之責任歸屬
    ，證人楊義忠、乙○○、丁○○等人就上訴人受損害金額之
    證言，及兩造其餘攻擊防禦方法及證據資料，核與本件判決
    結果不生影響，不再一一論述，併予敘明。
九、據上論結，本件上訴為無理由，依民事訴訟法第449條第2項
    、第78條，判決如主文。
中　　華　　民　　國　　94　　年　　 7　　月　　 5　　日
                民事民事第四庭  　審判長法　官  林金村
                                　      法　官  黃三哲
                                  　    法　官  丁振昌
上為正本係照原本作成。
如對本判決上訴，須於判決送達後20日內向本院提出上訴狀，未
表明上訴理由者，應於上訴後20日內，向本院提出理由書（須附
繕本）。
中　　華　　民　　國　　94　　年　　 7　　月　　 6　　日
                                    　  書記官　黃惠美
                                                  Ｊ
